【裁判字號】    94,上更(二),667
【裁判日期】    950411
【裁判案由】    偽造文書
【裁判全文】
臺灣高等法院刑事判決             94年度上更(二)字第667號
上  訴  人
即  被  告  甲○○
選任辯護人  陳水亮律師
            郭振茂律師
上列上訴人因偽造文書案件，不服臺灣基隆地方法院87年度訴字
第268號，中華民國88年5月28日第一審判決 (起訴案號: 臺灣基
隆地方法院檢察署87年度偵字第2005號）提起上訴，經判決後，
由最高法院第二次發回更審，本院判決如下:
    主  文
原判決撤銷。
甲○○共同行使偽造私文書，足以生損害於公眾及他人，處有期
徒刑月，如易科罰金，以佰元折算壹日。
    事  實
一、甲○○係國光工程顧問股份有限公司（設址台北市○○○路
    ○段368-1號7樓C室，以下簡稱國光公司）之副總經理，基隆
    市政府國宅局技正張建祥（另經檢察官為不起訴處分），前
    因基隆市和平島污水處理廠預定地會勘事宜，與甲○○熟識
    。緣基隆市政府國宅局辦理基隆市安樂社區四期二、三標及
    三期六標新建國宅污水下水道管線系統工程 (以下簡稱安樂
    社區污水管線系統工程），而委託技術顧問機構細部設計與
    監造服務，應依據行政院於民國八十二年十二月四日修正訂
    頒之各機關委託技術顧問機構承辦技術服務處理要點第十八
    條規定：「各機關委託技術顧問機構承辦技術服務者，除因
    專利權或專業關係，僅有一家具此服務項目及承辦能力，或
    與採購之主要設施具有技術關聯外，或其他特殊理由經其上
    級主管機關核定，得逕行議價辦理外，應以邀請兩家以上之
    技術顧問機構予以評審比較選定，經選定後，再行議價或比
    價委辦。」張建祥於八十三年五月間監辦安樂社區污水管線
    系統工程時，竟不遵守前述處理要點之規定，囑咐承辦人員
    張淑華（業經檢察官為不起訴處分），未踐履公開選商、公
    開招標程序，私下在國宅局辨公室內與甲○○洽談本件細部
    設計及監造服務。甲○○經國光公司董事長鍾太郎（公訴人
    簽移臺灣板橋地方法院85年度訴字第 725號案件，併案審理
    ）同意後，向承辦人員張淑華表明承作的意思，張淑華於向
    張建祥報告後，張建祥在該工程之委託設計與監造服務簽請
    核准之前，即決意由鍾太郎、甲○○所屬國光公司承作。張
    建祥並指示甲○○須取得三家公司之服務建議書，始符合形
    式上經兩家以上之技術顧問機構予以評審比較選定之手續。
    甲○○、鍾太郎二人為取得三家公司評審選定之手續，基於
    共同之犯意，於八十三年五、六月間某日，以國光公司名義
    ，繕妥內容翔實的服務建議書，繼而抄襲該國光公司服務建
    議書之部分內容，粗略編繕成由鍾太郎及其子鍾東佑合組之
    國豐工程顧問股份有限公司（以下簡稱國豐公司）之服務建
    議書。又使用該二份服務建議書之部分內容，利用京華環境
    股份有限公司（以下簡稱京華公司）之人事資料，交予不知
    情之不詳姓名之人繕打，集篡成不實之京華公司服務建議書
    ，再將三份服務建議書交予基隆市政府國宅局承辦人員張淑
    華，而行使該偽造之京華公司服務建議書，使張淑華據以簽
    報已邀得國光公司、國豐公司、京華公司等具經驗與信譽之
    公司，進而選定廠商。於八十三年六月十六日在張建祥主持
    之選商評審會議中，使與會者誤認國光公司之內容最翔實，
    經評選後，選定國光工程公司進行比價手續，終獲得簽約，
    足以損害於京華公司及基隆市政府國宅局評選之正確性。
二、案經法務部調查局東部地區機動工作組移送臺灣基隆地方法
    院檢察署檢察官偵查起訴。
    理  由
一、訊據上訴人即被告甲○○否認有偽造文書、行使偽造文書等
    犯行，辯稱：我只是聽到有安樂社區污水管線系統工程，報
    告董事長鍾太郎，交由國光公司土木部之萬國榮，之後又找
    林舜宏，由他與基隆市政府接洽，我沒有管此事。至京華公
    司之建議書不是我偽造的，也不知何人所作，當時國光公司
    土木部之經理是陳保松，國光公司之服務建議書是國光公司
    土木部提的，不是我的業務範圍，且國光公司大小事情都是
    鍾太郎一人決定，不是我可以決定，本案與我無關云云。
二、然查：
(一)本件京華公司服務建議書，確非由京華公司所製作，且該公司
  並未參與安樂社區污水管線系統工程，京華公司人員從未見過
  該服務建議書之內容等情，業據證人即京華公司之負責人乙○
  ○及京華公司之總經理洪添丁於原審具結證述明確（見原審卷
  第 180至181頁、第195頁）。又證人即京華公司之副理顏杏芳
  亦於法務部調查局東部地區機動工作組調查時陳述及檢訊中具
  結證述: 「署名京華公司編撰之服務建議書並非由京華公司所
  提出；顯然是盜用京華公司流通在外的報告書翻印而成，絕非
  京華公司實際製作之服務建議書；京華公司於八十三年五月並
  未參與前述污水下水道管線系統工程，也未提供服務建議書給
  基隆市國宅局，因為若有提送服務建議書，必定會發函，而在
  京華公司八十三年四、五、六月間的發文簿上，完全看不到有
  關該污水下水道工程公函之任何登載；我們公司內的收發文內
  沒有看出曾參加過這件工程的競標，向同事詢問的結果，也沒
  有人曾參加過這件工程的競標」等語（見86年度偵字第398 號
  偵查卷第77頁至78頁背面、第117至119頁）。足證提交基隆市
  政府國宅局之京華公司服務建議書確係遭他人偽造無訛。
(二)按被告以外之人於審判外之言詞或書面陳述，除法律有規定者
  外，不得做為證據；被告以外之人於審判外之陳述，雖不符前
  四條（即刑事訴訟法第159條之1至第159條之4）之規定，而經
  當事人於審判程序同意做為證據，法院審酌該言詞陳述或書面
  陳述作成時之情況，認為適當者，亦得為證據；當事人、代理
  人或辯護人於法院調查證據時，如有刑事訴訟法第159條第l項
  不得為證據之情形，而未於言詞辯論終結前聲明異議者，視為
  有前項之同意，刑事訴訟法第159條第1項、第l59條之5分別定
  有明文。本件證人張建祥與張淑華於調查局之供述，因被告及
  其辯護人未於言詞辯論終結前聲明異議，視為同意做為本案之
  證據使用，依據前開規定，上開二名證人於調查偵詢問時之陳
  述，自得做為本案證據使用，應有證據能力。另按「被告以外
  之人於偵查中向檢察官所為之陳述，除顯有不可信之情況者外
  ，得為證據。」刑事訴訟法第 159條之1第1項定有明文。然刑
  事訴訟法第186條第1項前段亦規定「證人應命具結」。因此，
  除依法不得命其具結者外，未具結之檢訊證言不得採為判決之
  基礎。本件張建祥與張淑華係立於證人之地位，而張建祥與張
  淑華之檢訊證述，並未先經具結後為之，亦未於訊問後補行具
  結，且其並無刑事訴訟法第186條第l項但書所規定不得令其具
  結之情形，故其於檢訊時所為未經具結之證述，並無證據能力
  。惟證人張建祥於86年3月5日、張淑華於86年 2月17日均係以
  被告身份接受檢察官訊問，因此並未具結，張建祥與張淑華該
  項檢訊證詞對其己身犯罪部分（均業經公訴人為不起訴處分）
  ，係屬被告供述，但對本件被告甲○○之犯罪部分，則係立於
  證人身份所作之證詞雖未經具結，不得以之直接做為認定犯罪
  事實存否之證據，但仍非不得作為認定被告其他證詞之證明力
  之依據 (參照最高法院94年度台上第6732號及94年度台上第68
  81號判決意旨），合先敘明。
(三)證人即基隆市政府國宅局技正張建祥於法務部調查局東部地區
  機動工作組調查時證述：「83年 2月間因國宅局企建課需辦理
  安樂社區四期二、三標及三期六標新建國宅污水下水道管線系
  統工程之委外設計監造業務，承辦人張淑華問我有無熟悉合乎
  條件之設計公司，因我認識國光公司為專業污水工程公司，曾
  辦理80年之和平島污水處理廠之設計案，故我才會推薦國光公
  司甲○○至本局辨公室與承辦人張淑華見面認識；國豐及京華
  兩家公司，均是我要求國光公司甲○○所推薦參與評審者；（
  有無發函邀請國光、國豐、京華三家公司提供服務建議書參與
  評審？國宅局如何收到上述公司之服務建議書？）我印象中並
  沒有發函，如何收到服務建議書我不清楚，我係於83年 5月28
  日張淑華簽辦已邀請該三家公司提供服務建議書參與評審時，
  我才看到該三家公司之服務建議書；（國宅局收到上述三家公
  司服務建議書有無召開評審會議？）有的，確於83年 6月16日
  於本局會議室召開評審會議，由我擔任主持人，由張淑華記錄
  ，出席人員包括工務局、地政科、建設局等均有派人參加。最
  後決議：以國光公司為最優，與會代表均無異議；本局現存京
  華公司服務建議（書）由國光公司甲○○所提供予承辦人張淑
  華簽辦」等語（見86年度偵字第398號偵查卷宗第6至11頁）。
  證人張建祥於檢訊時（未具結）證述：「83年2、3月承辦員張
  淑華問我這件案子如何作比較好，我拿出委外服務要點給張淑
  華參考，張淑華看了以後問我有沒有這方面技術業者的資料，
  我突然想到我在土木課任內時曾參加省住都局主辦的基市○○
  ○○道之系統和平島污水處理廠用地的會勘，在那裡和國光公
  司的代表鍾太郎互換名片，我拿給張淑華參考，她說她是女生
  又是新進人員，拜託我跟國光公司電話聯繫；83年2、3月間張
  淑華來找我說國光公司經多次洽談，好像嫌本件工程經費太少
  或人力無法調度，拜託我打電話，於是我打給第一次來的代表
  ，因本案時間急迫，請提供 3家以上的合格業者名單給國宅局
  參考；83年2月至5月間，我與甲○○、張淑華多次前往安樂社
  區現場勘查；（探勘時間？）在東機組是83年2月到5月間，現
  更正，與國光公司的工程師會同現場會勘，這是在契約之後才
  去看現場；83年 6月16日評審會議因局長不在所以由我代理；
  83年5月28日張淑華上簽呈時送3本服務建議書」等語（見86年
  度偵字第 398號偵查卷第130至134頁）。綜上所述，證人張建
  祥已明確證述渠推薦國光公司甲○○與安樂社區污水管線系統
  工程承辦人張淑華在基隆市政府國宅局辦公室見面，並要求國
  光公司甲○○推薦其他公司參與評審，且渠與甲○○、張淑華
  多次前往安樂社區現場勘查，然而基隆市政府國宅局並未正式
  發函國光、國豐、及京華等三家公司提供服務建議書，83年 5
  月間張淑華簽辦時即送上 3本服務建議書等情。此項證言與被
  告甲○○所辯渠只是聽到安樂社區污水管線系統工程，報告董
  事長鍾太郎，渠沒有管此事，也不知京華公司之服務建議書由
  何人所作，而國光公司之服務建議書也不是渠業務範圍，本案
  與伊無關云云，並不相符，被告甲○○所辯顯屬卸責之詞。
(四)證人即基隆市政府國宅局企建課技士張淑華於法務部調查局東
  部地區機動工作組詢問時證述：「（前述委外工程有無依規定
  公開辦理招標？）我82年7月進入基隆市政府國宅局，83年5月
  初次辦理上述委外案件，相關法令我不清楚，上級長官也沒有
  告訴我，因此我沒有辦理公開廣徵，也沒有辨理公開招標；約
  在83年 5月前本局（國宅局）技正張建祥帶一位自稱國光顧問
  公司人員介紹給我認識，並遞一張名片給我，名字為甲○○，
  頭銜好像是副總經理，當時他表明國光公司有承作基隆市○○
  ○○道管線設計工程，很有經驗，當時張技正有問甲○○願不
  願意承作前述安樂社區○○道之管線設計監造工程，甲○○說
  要回去問看看，約隔一週左右，我打電話給甲○○，詢問國光
  公司是否有承作意願，甲○○答應要作，後來我有打電話給甲
  ○○，要他再提供二家顧問公司以符合規定，他回答我說要找
  找看，隔數日他主動打電話找我，告訴我二家顧問公司分別為
  京華及國豐公司，我據以簽出，並呈市長林水木同意；我請甲
  ○○將該三家顧問公司服務建議書寄來我處，每家八本左右；
  在83年 6月16日召開評審會議，主持人為技正張建祥，我負責
  記錄，出席者有本府工務局蔡崑昌、建設局江文賢、地政科許
  明德，出席者只根據三家服務建議書評審，沒有評審表，也沒
  有分數表，當時出席評審者均表示對此管線工程不太瞭解，除
  此無其他意見，但均認為國光公司之服務建議書內容較充實，
  因此主持人張技正即決議以國光公司最優; 是甲○○拿國豐公
  司之公司章及負責人鍾東佑章以及公司執照，營利事業登記證
  至我辨公室辦理對保，當時我認為國豐公司大小章均吻合，雖
  然負責人沒有來，我還是蓋上我的職章完成對保手續」等語（
  見86年度偵字第 398號偵查卷第39至42頁）。證人張淑華於檢
  訊時（未具結）證述：「張建祥曾聯絡國光顧問公司甲○○，
  甲○○有一次到辨公室找張建祥，有找我過去談，張建祥介紹
  國光顧問公司的人，甲○○與我們去會勘，張建祥問游對這個
  案子是否有意願承攬，游答要問公司意見，就回去了；（上簽
  呈前是否只與國光公司接洽？）是的；（在上簽呈前，國光公
  司是否已表示願意做？）是的，甲○○口頭說願意做；（國光
  、國豐、京華三家服務建議書是否都甲○○拿來的？）是的，
  是張建祥與國光公司甲○○推（提）的；一般工程有填對保單
  ，那時會計室說顧問公司填的對保記錄和營造廠的不一樣，會
  計室承辦本件的小姐要看合約書，直接請他們帶公司的營利事
  業登記及公司執照到國宅局直接辦理對保，只有甲○○來辨對
  保」等語（見86年度偵字第398號偵查卷第95至100頁）。證人
  張淑華於88年 5月14日原審具結證述：「當時有國光、國豐、
  京華三家公司參加評比，會認識甲○○是由技正張建祥介紹認
  識的，請國光公司來瞭解這個工程，之後，技正請國光公司人
  員到現場會勘，課長吳再蓀找甲○○提供相關顧問公司讓我們
  評比，我記得請他另找二家給我們辦理，因我們對下水道工程
  並不熟悉，我印象中三本服務建議書是用寄的，約在八十三年
  四月至六月，當時沒有做收文之動作，所以法院來查的公文，
  也查不到，事後去了解，但那公文是收發室放在桌上，所以確
  實無從查考；在調查局之陳述均實在，事實上國豐、京華這二
  公司之服務建議書是誰做的，我並不知道，剛開始提供意見評
  比是和被告連絡，後來參加評比時尚有一位林先生（按應係林
  舜宏），因為有建議書，即認為國豐、京華公司有參加評比之
  意，因沒選上，才沒有和這二家公司連繫，也未查證，被告剛
  開始說他要回去問問看，後來要他找二家，他也說要回去問問
  看老板」等語（見原審卷第215頁至216頁）。綜上證詞，證人
  張淑華已明確證述，被告甲○○願意承作安樂社區污水管線系
  統工程，被告甲○○並以電話告知有國豐和京華公司參加評選
  ，甲○○並將三家公司之服務建議書以郵寄方式寄到渠之辨公
  室，每家約 8本。嗣後甲○○拿國豐公司之公司章及負責人鍾
  東佑章以及公司執照，營利事業登記證至渠辦公室辦理對保，
  但國豐公司之負責人沒有一同前來等情，被告所辯渠只是聽到
  安樂社區污水管線系統工程，報告董事長鍾太郎，渠沒有管此
  事，也不知京華公司之服務建議書由何人所作，而國光公司之
  服務建議書也不是渠業務範圍，本案與伊無關云云，顯不實在
  。
(五)綜上所述，雖被告甲○○諉稱該國豐公司及京華公司之服務建
  議書均非由彼處理云云，但查與基隆市政府承辦人員張淑華聯
  絡本案相關事項之人員，確為被告，而且國豐、京華二家公司
  之服務建議書亦由被告負責與張淑華接洽，則被告甲○○自有
  參與其中之工作，其確有代表國光公司表達承作基隆市安樂社
  區污水管線系統工程之意願，及提出另二家公司之服務建議書
  以供基隆市政府國宅局相關人員據以評審等行為，可以認定。
(六)證人即國光公司設計部環境工程工程師林舜宏於法務部調查局
  東部地區機動工作組調查時證述：「我受甲○○指示自83年 4
  月初開始編撰製作該服務建議書至同年 5月完成其中部分內容
  ，往後於 8月初甲○○與我一同前往國宅局參加議價，均未看
  過任何國宅局邀請國光公司議價之公文；這兩本國豐、京華署
  名之服務建議書編排內容，圖面有抄襲節略我所製作之國光公
  司服務建議書之嫌，應該是國光公司其他人員製作的，但在之
  前我並沒有看過；我係於83年 3月底受甲○○指示開始製作國
  光公司服務建議書至83年5月完成，為何國光公司早於83年2、
  3 月間即著手進行該工程委外設計之現場勘查工作我並不清楚
  」等語（見86年度偵字第 398號偵查卷第56至58頁）。證人林
  舜宏於檢訊時具結證述：「國豐公司實際上負責人是鍾太郎，
  至於他兒子鍾東佑的介入在公司扮演何角色我不清楚；國光工
  程服務建議書的 3、4、5、6、7章是我去評估作的，其他是規
  劃課或是交給龔大衛完成的; 服務建議書是在83年 5月份著手
  作的，83年 3月份左右，甲○○沒有帶我來基隆，只告訴我找
  張建祥技正說會給我一些既有管線資料作參考，我來基隆國宅
  局找張建祥及張淑華，他二人將既有管線資料給我帶回去作評
  估，約在4、5月間，我及甲○○、張建祥到安樂國宅看既有管
  線及既有抽水站等設施，現場勘查，資料蒐集完成，我就回公
  司作既有管線分析，水況分析、方案評估等；服務建議書約在
  83年 5月交給龔大衛的；（提示國豐和京華服務建議書）這兩
  本服務建議書何人製作我不清楚，但這兩本建議書內容有抄襲
  我製作的國光公司服務建議書內容、圖面及計算有抄襲，但不
  是很完整」等語（見86年度偵字第398號偵查卷第 104至106頁
  ）。證人林舜宏於87年 8月12日原審訊問時經具結證述：「只
  作國光服務建議書，在技術部分之評估。甲○○交給我處理第
  3章至第6章，有與張淑華聯絡過；第3章至第6章游交給規劃部
  門龔大衛，打字小姐是施秀君及王慈敏。是甲○○指派我協助
  ，我的部分做好後，就交給規劃部門整合，京華、國豐二本服
  務建議書有抄襲國光公司之建議書，例如: 京華公司3-16、3-
  18、3-19部分、國豐的第 3章圖文和計算部分，因國光公司建
  議書的第三章部分是我做的」等語（見原審卷第 152頁背面到
  153頁）。從上證詞可知，83年 3月底至4月初，被告甲○○指
  示證人林舜宏著手製作安樂社區污水管線系統工程之服務建議
  書，其中第3章到7章由林舜宏負責撰寫，期間林舜宏曾向基隆
  國宅局技正張建祥和承辦人員張淑華見面索取既有管線資料，
  也曾與甲○○、張建祥到安樂國宅現場會勘，證人林舜宏並確
  實指出國豐公司及京華公司之服務建議書之內容、圖面、計算
  等部分有抄襲國光公司之服務建議書等情。
(七)證人即國光公司設計部工程工程師萬國榮於法務部調查局東部
  地區機動工作組調查時證述：「我印象中安樂社區污水管線系
  統工程細部設計與監造服務是由國光公司副總經理甲○○負責
  主導該案，甲○○將該案子交由土木部工程師林舜宏承辦並製
  作服務建議書，請我就他提供資料代繪兩張『污水管線縱剖面
  草圖』之後，我將該兩張繪製完成之草圖交給公司繪圖員，整
  個案子我就未再參與；甲○○為國光公司的副總經理，承辦人
  林舜宏在製作服務建議書時，甲○○曾多次指導林舜宏如何製
  作服務建議書，83年2、3月間甲○○曾數次至基隆地區出差，
  林舜宏於83年8月離職後，甲○○先後找來洪孟昆（已於84年1
  、2 月間離職）、黃健恆接辦，故我知道全案係由甲○○負責
  主導；為何國光公司要預先製作本案服務建議書，我並不清楚
  ，既然國光公司服務建議書完成於83年 5月間，故國光公司應
  未接到基隆市政府國宅局之函邀公文；因我辦公地點在國光公
  司11樓之辦公室，國光公司打字室在 7樓，故這兩本署名國豐
  、京華之服務建議書，我沒有見過，但從紙張顏色及質料很像
  是由國光公司製作」等語（見86年度偵字第398號偵查卷第 66
  至68頁）。證人萬國榮於檢訊時具結證述：「甲○○一開始找
  我作服務建議書，時間是當年過完年後，大約在83年 3月間，
  因我當時沒有空，所以沒有接受這件案子，甲○○就找林舜宏
  ；我只有在甲○○這件案子參與，林舜宏曾經找我，替他整理
  2 張圖的初稿; 我聽說國豐和國光公司是同一老闆鍾太郎，國
  豐公司是掛鐘太郎兒子鍾東佑的名字；公司內環工、機械管線
  與下水道有關的案子都是甲○○在承辦，協調工作、開會都是
  由甲○○出面公司內環工、機械管線與下水道有關係的案子都
  是甲○○在承辦，辦些協調工作、開會等都是由甲○○出面」
  等語（見86年度偵字第 398號偵查卷第106至108頁）。證人萬
  國榮於原審時具結證述：「被告曾找我作，但因我手上有案子
  ，所以甲○○找林舜宏作；國豐公司內3-11頁之圖 3-3，與我
  幫林舜宏作國光公司之圖很類似，但數據記不得。我們做好後
  ，交給打字部門處理」等語（見原審卷第154頁反面及l55頁）
  。綜上所述，國光公司之環工、機械管線與下水道有關的案子
  都是被告甲○○在承辦，被告甲○○確係負責本案安樂社區污
  水管線系統工程業務之人，由渠主導林舜宏進行製作國光公司
  服務建議書。
(八)被告甲○○於原審訊問時供稱：「因我之位置在鍾太郎旁邊，
  鍾太郎會交辨事情給我，我再轉達給其他部門; 我有說要提供
  國豐、京華建議書。但那是鍾太郎說可以以那二家名義提供」
  云云（見原審卷第 155頁背面、第203頁)。然證人張淑華於原
  審訊問時證稱：「簽約時有被告、林信（按應為舜）宏一起去
  的；（有無打電話叫被告把三家公司服務建議書找給你？）我
  有要他找相關廠商資料，是我直接與他聯絡，請他替我找；（
  有無與鍾太郎聯絡？）沒有，我們一開始就與被告聯絡，直至
  訂約後，還有一、二次簡報」等語（見原審卷第60頁）。綜上
  可知，本件工程係由被告甲○○和林舜宏一同代表國光公司前
  往基隆市政府國宅局簽約，並且在簽約後，甲○○還向基隆市
  國宅局進行一至二次簡報，可認被告甲○○確實係本件安樂社
  區污水管線系統工程之負責人，被告上揭辯詞，實屬卸責之詞
  ，不足可採。
(九)至被告甲○○雖舉證人即鍾太郎之弟鍾次郎證述：「據彼了解
  ，公司所有大小業務全部由鍾太郎決定，經理沒有決定權，鍾
  太郎交待做什麼，就做什麼，決定權是鍾太郎一人，被告沒有
  決定權，陪標也是鍾太郎一人去找、決定；我不了解工程，我
  也不知道公司內承辦該工程是誰；對建議書我不了解，但其他
  公文，過去一向都是鍾太郎交待公司小姐去打字」云云（見原
  審卷第216頁背面至第217頁）。但查該證人對於系爭京華公司
  之服務建議書既證述並不了解，有關系爭工程彼亦不清楚，也
  不知道公司內承辦該工程業務之人是何人，則上開證人個人意
  見自不足為被告有利之認定。
(十)證人即國光公司工程師龔大衛於原審證稱：「（服務建議書你
  們規劃部門可有參與？）有，做第一、二章節，收集現況彙集
  起來；（八十三年你亦承辦該案之服務建議書？）是；（何人
  找你去做？）鍾太郎，當面叫我去辦公室，在七樓；（國豐及
  京華之服務建議書是否你經手？）沒有；（如何流程？）我們
  負責我們之部分，再與其他之整合，經小姐打字後交給鍾太郎
  。後段由鍾太郎自己處理」云云（見原審卷第 l53頁背面、第
  154 頁）。另據證人即國光公司會計蔡月雲於本院上訴審調查
  中證稱：「（有無看過國光、京華的建議書？）只有看過京華
  的手稿，也不知要做基隆市○○道工程，是老闆鍾太郎交給我
  至外面去打字，是他在辦公室交給我的，隔幾天就從外面拿回
  來交給老闆；（被告有無叫你如何處理這份東西？）沒有；（
  鍾太郎是國光公司負責人？）是的，公司共六、七十人，決策
  都在他手上；（辯護人請求訊問京華建議書手稿是否被告的字
  ）不是他的字，因他有時會拿文件給我，如零用金請款時」（
  見本院上訴卷第50頁正、反面）。上揭證詞雖證述：國光及京
  華公司之服務建議書由鍾太郎經手，打字小姐打完後交給鍾太
  郎云云，惟被告甲○○經張建祥介紹，於基隆市政府國宅局辦
  公室與安樂社區污水管線系統工程承辦人張淑華見面後，即將
  此事告知國光公司董事長鍾太郎，並經其同意後，向承辦人員
  張淑華表明承作的意思，張建祥並指示甲○○須取得三家公司
  之服務建議書，始符合形式上經兩家以上之技術顧問機構予以
  評  審比較選定之手續。嗣於張淑華要求另推薦 2家公司參選
  時，被告甲○○又表示同意提供國豐及京華等 2家公司之服務
  建議書，在83年2月至5月間，復親自與證人張建祥、張淑華多
  次前往安樂社區現場勘查，並於證人萬國榮無暇撰擬服務建議
  書後，另行指派林舜宏接辦，且於國光公司獲選通過審查後，
  還代表國光公司親自前往基隆市政府國宅局簽約，並在簽約完
  成後對證人張淑華做過一至二次之簡報等情，業已認定如前，
  益證被告甲○○與鍾太郎兩人有犯意聯絡及行為分擔，並不能
  僅因證人證述共犯鍾太郎交辦國豐及京華公司服務建議書之打
  字業務一節，即做為被告有利之認定，併予敘明。
(十一)被告於本院上訴審辯稱：「我被判刑三月，就打電話給國豐去
  查，結果是鍾太郎叫陳志文送去的。」並舉證人陳志文為證。
  陳志文亦附和被告稱：「服務建議書是老闆（鍾太郎）叫我送
  去，我是開車把三家的建議書送至基隆市政府的承辦人，應是
  三家（有三疊）的建議書；我記得確定是由我們老闆鍾太郎叫
  我送去的，但不知其他過程，因公司人不多，公司老闆有時會
  叫我們去送東西，是我開公司的車去的，我親自送去，承辦人
  不在，我就放在桌上；我老闆交代要送去給承辦人張淑華，我
  送去時，問張女之座位，但她不在，我就放著」云云（見本院
  上訴審88年12月21日訊問筆錄）。然證人張淑華於檢訊時（未
  具結）證稱：「（國光、京華、國豐公司的服務建議書是何人
  交到你手中？）是郵寄的，寄我的名字是在我上簽呈之前收到
  的；（國光公司本案承辦人，你與何人接觸？）國光公司辦理
  合約之前，均是甲○○」等語（見86年度偵字第 398號偵查卷
  第97頁反面）。證人張淑華嗣於原審法院具結證稱：「我收到
  建議書三家，一次寄給我，是國光寄來的；我印象中三本服務
  建議書是用寄的，因『國光』之建議書比較厚；在八十三年四
  月至六月當時沒有做收文之動作，所以法院來查的公文，也查
  不到，我事後也去了解，但那公文（建議書）是收發室放在桌
  上，所以確實無從查考，也無法提供意見」等語（見原審卷第
  152、215頁）。證人張淑華於本院上訴審時具結證稱：「經過
  郵寄有載基隆市政府，收文會登記，若是署名國宅局或我個人
  名字，則不會登記；是同時放我桌上，至於分開或合在一起，
  我不知道，印象中是東西整個放在桌上，包在一起，總收文未
  登記，也無簽收」等語（見本院上訴卷第59頁背面）。綜上，
  證人張淑華就前開三本服務建議書如何於其簽呈前，由國光公
  司一次直接寄達給其本人，故未經收文層轉登記，均已說明詳
  盡，足證上開建議書確經郵務送達，而非由證人陳志文所送達
  。證人陳志文所為證述，顯非事實。
(十二)證人即國光公司打字小姐施秀君於法務部調查局東部地區機動
  工作組調查時證述：「（提示國光公司83年 5月之基隆市安樂
  社區四期二、三標及三期六標新建國宅污水下水道管線系統工
  程服務建議書一本是否由國光公司製作？）確係由國光公司所
  製作，是由王慈敏（按即本案另一證人王秀麟）與我所共同繕
  打；（國豐公司和京華公司之基隆市安樂社區四期二、三標及
  三期六標新建國宅污水下水道管線系統工程服務建議書是否由
  國光公司製作？）依版面來看好像是國光公司所製作，國光公
  司對外製作之服務建議書通常經由我與王慈敏繕打編排等語（
  見86年度偵字第 398號偵查卷第44至45頁）。證人施秀君於檢
  訊時具結證述：「（是否曾替國豐公司打過服務建議書？）有
  的，國光公司的較多，也曾幫國豐公司打過字；（京華、國豐
  、國光這三本服務建議書是否均是你與王秀麟一起打字的？）
  國光公司的是我與王秀麟一起打的，國豐的好像不是，因字體
  不大一樣，京華公司的也不是，因鍾太郎要求的字體都比較方
  正」等語（見86年度偵字第398號偵查卷第 116至117頁）。證
  人即國光公司打字小姐王秀麟（即王慈敏）於法務部調查局東
  部地區機動工作組調查時證述：「（提示國光公司83年 5月之
  基隆市安樂社區四期二、三標及三期六標新建國宅污水下水道
  管線系統工程服務建議書一本是否由國光公司製作？）是的，
  這本『基隆市安樂社區四期二、三標及三期六標新建國宅污水
  下水道管線系統工程服務建議書』的確係由國光公司製作，是
  由我和另一位打字員施秀君分工繕打；（國豐公司和京華公司
  之基隆市安樂社區四期二、三標及三期六標新建國宅污水下水
  道管線系統工程服務建議書是否由國光公司製作？）這二本服
  務建議書我並沒有印象，是否由國光公司製作我不清楚，這要
  問施秀君小姐」等語（見86年度偵字第 398號偵查卷第50至52
  頁）。證人王秀麟於檢訊時具結證述：「（國豐公司和京華公
  司之服務建議書是否是你與施秀君合力完成的？）我不記得，
  我的辨公室在 7樓，國豐公司是國光公司的關係企業，很少打
  到國豐公司的服務建議書，這份國豐公司的建議書我沒有印象
  ；（京華公司的服務建議書是否也是你們打的？）我不知道；
  這件工程時間很短，一下子就打完了，印象中是萬國榮拿過來
  的」等語（見86年度偵字第 398號偵查卷第114至115頁背面）
  。綜上所述，證人施秀君與王秀麟當時均為國光公司之繕打小
  姐，雖承認曾替國豐公司打過字，證人施秀君並於調查局初詢
  時證稱國豐及京華公司之服務建議書之版面與國光公司雷同，
  然均未證述國豐公司和京華公司之基隆市安樂社區四期二、三
  標及三期六標新建國宅污水下水道管線系統工程服務建議書係
  由何人製作或繕打。故施秀君和王秀麟二人之證詞，並不能做
  為對被告甲○○有利或不利之證據，併予敘明。
(十三)按刑法第 214條使公務員登載不實事項於公文書罪，須一經他
  人之聲明或申報，公務員即有登載之義務，並依其所為之聲明
  或申報予以登載，而屬不實事項者，始足構成。若其所為之聲
  明或申報，公務員尚須為實質之審查，以判斷其真實與否，始
  得為一定之記載者，即非本罪所稱之使公務員登載不實，此有
  最高法院73年度台上字第1710號判例可資參照。本件被告甲○
  ○提出國光公司、國豐公司、及京華公司之服務建議書，參與
  選商評審，然基隆市政府國宅局確實於83年 6月16日於基隆市
  政府國宅局辨公室召開評審會議，即基隆市政府國宅局就服務
  建議書仍須為實質之審查，始得為一定之記載。而被告甲○○
  所提出之國光公司服務建議書確係由該公司內之工程師製作完
  成，國豐公司之服務建議書，係節錄部分國光公司服務建議書
  編撰而成，而且國豐公司由鍾東佑掛名，實則由鍾太郎掌經營
  權，另京華公司之服務建議書亦從國光、國豐公司之服務建議
  書內容摘錄編輯完成，已如前述。雖然國豐公司之服務建議書
  內容較為簡陋，京華公司之服務建議書且係偽造，然基隆市政
  府國宅局就服務建議書都必須為實質之審查，與上開判例意旨
  所揭示之刑法第 214條使公務員登載不實事項於公文書罪之實
  質要件不符，雖然由於被告甲○○故意撰寫內容簡陋甚至偽造
  之服務建議書，致83年 6月16日在張建祥主持之選商評審會議
  中，使與會者誤認國光公司之內容最翔實，選定國光公司進行
  比價手續，終獲得簽約，足以損害於京華公司及基隆市政府國
  宅局評選之正確性，然此是被告甲○○行使偽造私文書之結果
  ，尚難謂被告甲○○有成立使公務員登載不實事項於公文書罪
  ，附予敘明。
三、按共同實施犯罪行為為共同正犯構成要件之一。所謂共同實
    施，雖不以參與全部犯罪行為為限，要必分擔實施一部分，
    始得為共同正犯。而共同正犯間，非僅就其自己實施之行為
    負其責任，並在犯意聯絡之範圍內，對於他共同正犯所實施
    之行為，亦應共同負責（參照最高法院46年度台上字第1304
    號、最高法院32年度上字第1905號判例意旨）。被告甲○○
    經張建祥介紹，於基隆市政府國宅局辦公室與安樂社區污水
    管線系統工程承辦人張淑華見面後，即將此事告知國光公司
    董事長鍾太郎，並經其同意後，向承辦人員張淑華表明承作
    的意思，張建祥並指示甲○○須取得三家公司之服務建議書
    ，始符合形式上經兩家以上之技術顧問機構予以評審比較選
    定之手續，嗣於張淑華要求另推薦 2家公司參選時，又表示
    同意提供國豐及京華等2家公司之服務建議書，在83年2月至
    5 月間，復親自與證人張建祥、張淑華多次前往安樂社區現
    場勘查，並於證人萬國榮無暇撰擬服務建議書後，另行指派
    林舜宏接辦，而國光、國豐暨京華三家公司之服務建議書均
    係由被告甲○○告知承辦人員張淑華後，再以郵寄方式寄予
    張淑華，嗣後，被告甲○○又拿國豐公司之公司章及負責人
    鍾東佑章以及公司執照、營利事業登記證至張淑華辦公室辦
    理對保，且於國光公司獲選通過審查後，還代表國光公司親
    自前往基隆市政府國宅局簽約，並在簽約完成後對證人張淑
    華做過一至二次之簡報。顯而易見，被告甲○○參與全部重
    要過程，確依鍾太郎之指示，以國豐、京華兩家公司之名義
    提出服務建議書，則兩人有犯意聯絡及行為分擔，自屬共同
    正犯。核被告甲○○所為，係犯刑法第216條、第210條之行
    使偽造私文書罪。其與鍾太郎間有犯意之聯絡及行為之分擔
    ，皆為共同正犯。至其利用不知情之不詳姓名之人偽造京華
    公司服務建議書，為間接正犯。又被告偽造私文書之低度行
    為，為其行使之高度行為所吸收，不另論罪。
四、原審對被告為有罪科刑之判決，固非無見。惟查：本件犯罪
    ，被告與鍾太郎為共犯，原審誤被告一人單獨犯罪，尚有未
    合，自屬無可維持。被告上訴意旨，仍執前詞，否認犯罪，
    雖不足採，但原判決既有可議之處，自應由本院將原判決撤
    銷改判。爰審酌被告之品行、智識程度、犯罪動機、目的、
    手段、所生之危害及犯罪後之態度等一切情狀，量處如主文
    第二項所示之刑，以示懲儆。又被告行為後，刑法第四十一
    條業於九十年一月十日公布，同年月十二日施行。關於易科
    罰金之要件，其中所犯之罪，由原法定本刑三年以下有期徒
    刑之罪，擴大為五年以下有期徒刑之罪，經比較新舊法之結
    果，以裁判時之新法，有利於被告，依刑法第二條第一項前
    段規定，自應適用裁判時之法律，就所宣告之刑，諭知易科
    罰金之折算標準。至被告甲○○偽造之京華公司服務建議書
    ，已交付予基隆市政府國宅局，不屬被告所有，不得為沒收
    之諭知，併此敘明。
據上論結，應依刑事訴訟法第369條第l項前段、第364條、第299
條第 1項，刑法第28條、第216條、第210條、第2條第1項前段、
第41條第1項前段，罰金罰鍰提高標準條例第2條，判決如主文。
本案經檢察官周誠南到庭執行職務。
中    華    民    國    95    年    4     月    11    日
                  刑事第四庭審判長法  官  蔡秀雄
                                  法  官  周煙平
                                  法  官  沈宜生
以上正本證明與原本無異。
如不服本判決，應於收受送達後十日內向本院提出上訴書狀，其
未敘述上訴之理由者並得於提起上訴後十日內向本院補提理由書
（均須按他造當事人之人數附繕本）。
                                  書記官  陳雅加
中    華    民    國    95    年    4     月    13    日
附錄：本案論罪科刑法條全文
刑法第二百十六條
行使第二百十條至第二百十五條之文書者，依偽造、變造文書或
登載不實事項或使登載不實事項之規定處斷。
刑法第二百十條
偽造、變造私文書，足以生損害於公眾或他人者，處五年以下有
期徒刑。


司法院資訊處製作；財團法人民間司法改革基金會備份。
